【裁判字號】    90,易,3371
【裁判日期】    901115
【裁判案由】    詐欺
【裁判全文】
臺灣高雄地方法院刑事判決                          九十年度易字第三三七一號
    公  訴  人  臺灣高雄地方法院檢察署檢察官
    被      告  丙○○
                甲○○
                乙○○
右列被告因詐欺案件，經檢察官提起公訴（九十年度偵字第八一號），本院判決
如左：
    主  文
丙○○幫助意圖為自己不法之所有，以詐術使人將本人之物交付，累犯，處有期徒刑
肆月，如易科罰金，以參佰元折算壹日。
甲○○、乙○○幫助意圖為自己不法之所有，以詐術使人將本人之物交付，各處有期
徒刑參月，如易科罰金，均以參佰元折算壹日。
    事  實
一、丙○○於民國八十五年間，因盜匪等案件，經法院判處有期徒刑三年十月，於八
    十八年三月二十七日執行完畢。
二、丙○○、甲○○、乙○○（三人之間尚無證據證明具有犯意聯絡）均可預見一般
    取得他人金融帳戶使用之行徑，常與財產犯罪之需要密切相關，又對於提供帳戶
    雖無引發他人萌生犯罪之確信，但仍各基於縱若有人持以犯罪，亦無違其本意之
    幫助詐欺犯意，於八十八年間（應係下半年期間），分別將其等所開立如附表所
    示郵局帳戶（丙○○部分詳如附表編號一，甲○○部分詳如附表編號二，乙○○
    部分詳如附表編號三）之存摺、提款卡及印鑑章，提供予姓名年籍不詳之人使用
    。各該姓名年籍不詳之人旋再與另名自稱為「保興實業股份有限公司」（以下簡
    稱保興公司）專員之男子等不詳姓名年籍之成年人所組成之犯罪集團成員間，共
    同基於意圖為自己不法所有之犯意聯絡，佯稱「保興公司」，印製兌獎換獎品之
    廣告宣傳單及載有兌獎號碼之彩券分寄不特定人，嗣於九十年一月初，前開宣傳
    單與彩券寄送至丁○○位於高雄縣鳳山市住處（住址詳卷），丁○○打開載有兌
    獎號碼之彩券後，即撥打傳單上留存之免付費電話000000000之電話（
    登記申用人為楊宗紋，其因犯罪嫌疑不足，業經檢察官為不起訴處分）查詢，經
    該公司人員要求其留下電話號碼及身分資料後，隨即由一位自稱保興公司專員之
    人以電話與丁○○連絡，並確認丁○○所持彩券上之兌獎號碼確實已兌中新台幣
    （下同）五十萬元之獎項，佯稱「如要領取該筆獎金，需先繳納百分之十五之稅
    金」，丁○○乃陷於錯誤而信以為真，於同年一月四日下午一時許，至高雄企銀
    小港分行以自動櫃員機轉帳七萬五千二百元至丙○○之前開郵局帳戶（附表編號
    一）內，稍後丁○○又接獲該公司人員電話，佯稱「需需先繳納會費七萬元成為
    會員後始得領取獎金」，丁○○復陷於錯誤，又於同日下午二時二十分許，再至
    前述分行以自動櫃員機轉帳七萬元至甲○○之前開郵局帳戶（附表編號二）內；
    不久，丁○○又再接獲該公司人員之電話，佯稱「先前所稱會費七萬元是指港幣
    ，故還需再補二十一萬元差額」，丁○○又陷於錯誤，再於同日下午三時許，至
    高雄企銀前述分行以現金匯款方式匯款二十一萬元至甲○○前開郵局帳戶內。迨
    於翌（五）日，保興公司人員又以電話聯絡，佯稱「可予會員優惠簽賭六合彩，
    惟需先匯款六萬元」，丁○○又陷於錯誤，乃於同日十一時二十一分許，依指示
    至前開分行匯款六萬元至乙○○之前開郵局帳戶（附表編號三）內，然丁○○匯
    款完畢不久後，保興公司人員竟又以電話聯絡，佯稱「若要領取獎金，需再匯款
    六十二萬元」，丁○○始察覺有異而未再依指示匯款，並隨即以電話向保興公司
    查詢，該公司人員支吾其詞，丁○○始知受騙，共計遭詐騙金額為四十一萬五千
    二百元。
三、案經丁○○訴由高雄縣警察局報請臺灣高雄地方法院檢察署檢察官偵查起訴。
    理  由
一、訊據被告丙○○、甲○○、乙○○均矢口否認有右揭犯行，一致辯稱：不知系爭
    帳戶遭他人供作詐欺被害人匯款所用云云，被告丙○○另辯稱：我的郵局存摺、
    提款卡、印章都是一起放在我三重市租屋住處桌子的抽屜內，於八十九年十月間
    ，在該住處內一併被偷，該次遭竊屋內其他財物並未遭翻動，只有這些東西失竊
    ，其他財物均無損失，當時沒有報警，又因我當時工作忙，所以也沒去掛失，我
    不曾把這些東西交給別人，郵局密碼我忘了，但我沒有跟別人講過我的密碼云云
    ；被告甲○○則辯稱：我在八十九年八、九月間搬家，整理東西時發現，郵局儲
    金簿、提款卡、印章都一起不見了，我本來想去掛失，但因我在餐廳上晚班，白
    天在睡覺，沒時間掛失，平時我會將薪資交給母親，母親則另外給我零用錢，用
    剩的零用錢就存到該郵局帳戶，我平時都是用郵局的帳戶云云；被告乙○○則辯
    稱：我平時住家裡，把郵局帳戶的存摺、提款卡、印鑑章則都放在車上，我車子
    平時都沒上鎖，所以不知道上開物品確切遭竊的日期，是因於九十年一月初我要
    使用郵局帳戶供轉帳時，在車上找不到存摺、提款卡、印鑑章時才發現不見了，
    未告訴他人我的郵局密碼云云。經查：
（一）被害人丁○○因接獲「保興公司」寄送之兌獎廣告宣傳單、彩券，由保興公司
      人員佯稱其兌獎號碼中獎而可獲得獎金，然表示「需先繳納百分之十五的稅金
      」、「需先繳納會費七萬元成為會員後始得領取獎金」、「會費七萬元是指港
      幣，故還需再補二十一萬元差額」等語，致被害人一再陷於錯誤而陸續以轉帳
      或現金匯款方式，繳付七萬五千二百元、七萬元、二十一萬元、六萬元即共計
      四十一萬五千二百元之款項至自稱「保興公司」人員者所指示之被告三人帳戶
      內等情，業據被害人指述明確，核與遭冒名申請系爭免付費電話者即證人楊宗
      紋於警訊中陳述之情節大致相符，並有被害人接獲之保興公司兌獎宣傳單、彩
      券各一份，被害人以自動櫃員機轉帳之客戶交易明細表三紙、匯款回條一紙，
      及被告丙○○、甲○○、乙○○等人各該郵局帳戶之客戶基本資料表各一份，
      被告丙○○之跨行提款交易（他行代辦）帳號查詢表一紙與被告三人之郵政存
      簿儲金每日活動戶存提詳情表各一份在卷可憑。
（二）衡諸金融存款帳戶，事關存戶個人財產權益之保障，其與存戶提款卡、印鑑章
      相結合，專有性自屬更高，且該等專有物品如一併落入不明人士手中，極易被
      利用為與財產有關之犯罪工具，此為吾人依一般生活認知所易於體察之常識，
      從而一般人必定會妥為保管個人之金融存款帳戶存摺、提款、印章等物品，而
      若於查悉上開物品遭竊時，並定會立即報警以求自保並避免損失，然查，被告
      丙○○、甲○○均供承：於發現郵局存摺、提款卡、印章遭竊後，因工作忙碌
      故未報警或向郵局辦理掛失等情，自是明顯違背一般生活經驗，而難以採信。
      況被告丙○○所稱：該次住處遭竊僅有存摺、提款卡、印章遺失，其餘物品均
      未遭翻動、遺失一節，亦與常情相違。至被告乙○○雖於九十年一月十一日有
      向郵局辦理掛失止付之舉動（參照其郵政存簿儲金每日活動戶存提詳情表），
      然觀諸其辯解之內容，其竟將郵局帳戶存摺、提款卡、印章等重要私人物品，
      平時即保管存放在車內，且車子平時均未上鎖，此情顯與常理有違而難以採信
      ，參以其於本院九十年十一月一日審理時先是辯稱：平時將郵局存摺、提款卡
      放在一起，印章另外放云云，於同日嗣又改稱：上開物品平時均一起放在未上
      鎖的車上云云，就私人重要物品之存放地點所為供述前後不一，從而本院自得
      合理地懷疑其係為編造「未申報遺失」之不合理舉動之理由，始為前開不實之
      供述。是以被告乙○○辯稱：不知道上開物品確切遭竊的日期一節，亦難採信
      為真。是以被告三人辯稱：附表所示郵局帳號之存摺、提款卡、印章均係遺失
      云云，均屬事後卸責之詞，應認其等均係自願將各該郵局存摺、提款卡、印章
      等物品提供他人使用。
（三）又依被害人丁○○之指述，均未指及被詐欺過程中曾與被告等有聯繫、見面或
      接洽等接觸，亦未向被告等求證其中獎之真實性或告知經該集團要求匯款至被
      告三人各該帳號等情，是以就如何向被害人進行詐欺之過程一節，僅能證明實
      際對其行詐騙財物事實者，係自稱「保興公司」專員等不詳人士組成之詐騙集
      團成員，衡酌詐欺行為其中之「受交付詐欺款」，固屬整個詐欺行為之一重要
      環節，然客觀上受交付方法多端，倘由本人親自出面與被詐欺行金錢交接者，
      尚可稱之已涉詐欺構成要件行為分擔，然若受詐欺者係以透過郵（電）匯之間
      接方式付出款項，於另端收受者，客觀上實係向該郵匯業者直接受取財物之交
      付，其方式客觀上與直接受付自被詐欺者本人親手之交付，尚屬有別，蓋基於
      郵（電）匯業務之快速、便捷安全特性，後者（即郵、電匯）付出財物方式，
      於被詐欺者交付財物予郵（電）匯流通業者之時，形同詐欺者已然透過郵（電
      ）匯業者取得財物之受交付（換言之，當被害人將財物交付郵局時，應認已行
      詐欺犯罪構成要件行為中『交付』概念），是其後另端之提供帳戶存入匯款及
      嗣後擔任提領款項之行為，性質上均已是接近詐欺取財構成要件以外之協助行
      為，若僅單純提供帳戶及嗣後提領之協助，以使詐欺者順遂取得款項，尚難遽
      認即係本於共同犯意聯絡與該「保興公司」等不詳人士，分擔任何向被害人非
      法詐財之行為，被告三人分別將自己之郵局帳戶存摺、提款卡、印鑑章提供他
      人使用之行為，充其量，應認僅止於幫助之犯意而為詐欺構成要件以外之行為
      。是以公訴意旨認被告三人均係該「保興公司」犯罪集團成員之一等情，尚屬
      無從證明，應予敘明。
（四）至被告丙○○辯稱：依我郵局存摺之提款紀錄以觀，九十年一月四日有在彰化
      提款之紀錄，然該日我人在高雄工作，不可能去彰化，所以並非由我提領一節
      ，惟按，姑不論該次提領係由何人所為，被告丙○○既將郵局之存摺、提款卡
      、印章均提供他人使用，則他人自可持提款卡在全省各地之自動櫃員機提款，
      從而，該次提款縱非由被告丙○○親自所為，仍不解免被告乙○○之前開幫助
      詐欺罪責，附此敘明。
綜上所述，被告三人本於幫助意思而為詐欺罪構成要件（施詐術、使人交付財物）以
外之行為，其幫助詐欺之犯罪事證均已臻明確，犯行堪以認定。
二、核被告丙○○、甲○○、乙○○三人，基於幫助詐欺之故意，參與提供金融機構
    之存摺、印章、提款卡等物品予真實姓名年籍不詳之人及不詳人士所組成之不法
    詐騙集團，作為匯款專戶，幫助各該集團成員取得詐欺他人款項之行為，均係犯
    刑法第三十條第一項、第三百三十九條第一項詐欺取財罪之幫助犯。被告三人為
    詐欺罪之幫助犯，爰依刑法第三十條第二項規定減輕其刑。至公訴人認被告三人
    係犯詐欺取財罪之共同正犯一節，惟被告三人係犯罪集團成員之一之事實已屬無
    從證明，又其三人所為者係詐欺罪構成要件以外之行為，均已如前述，是以前開
    公訴意旨容有未洽，應予更正敘明。查被告丙○○於八十五年間，因盜匪等案件
    ，經法院判處有期徒刑三年十月，於八十八年三月二十七日執行完畢，有臺灣高
    等法院被告全國前案紀錄表一份在卷可憑，其於有期徒刑執行完畢後，再犯本件
    有期徒刑以上之刑，為累犯，應依法加重其刑，並依法先加後減之。爰審酌被告
    甲○○、乙○○前無犯罪前科，此亦有臺灣高等法院被告全國前案紀錄表各一份
    在卷可稽，被告丙○○則有上述累犯前科，其三人分別基於幫助詐欺之犯意，提
    供自己之郵局帳戶予他人作為不法犯罪之用途，惡性非輕，又於犯後否認犯行等
    一切情狀，分別量處如主文所示之刑。又於被告等行為之後，刑法第四十一條業
    於九十年一月十日修正公布施行，並於同年月十二日生效，將修正前之刑法第四
    十一條規定與修正後同法第四十一條第一項之規定相互比較後，修正後之刑法第
    四十一條第一項就得宣告易科罰金之範圍較修正前之舊法為廣，是依刑法第二條
    第一項前段規定，自應適用裁判時較有利於被告之法律即修正後之刑法第四十一
    條第一項規定，就被告等前開之刑均併諭知易科罰金之折算標準。
據上論斷，應依刑事訴訟法第二百九十九條第一項前段，刑法第二條第一項前段，第
三十條第二項，第三百三十九條第一項，第四十七條，第四十一條第一項，罰金罰鍰
提高標準條例第一條前段、第二條，判決如主文。
中      華      民      國    九十    年      十一    月      十五      日
                                  臺灣高雄地方法院刑事第六庭
                                      法  官  周  玉  群
右正本證明與原本無異。
如不服本判決，應於判決送達後十日內，向本院提出上訴狀。
                                      書記官  黃  英  彥
中      華      民      國    九十    年      十一    月      十九      日
附表：
┌──┬───────────────────────────────┐
│編號│郵局帳號                                                      │
├──┼───────────────────────────────┤
│一  │丙○○於郵局局號為二四四一○三，帳號為0000000號之帳戶  │
├──┼───────────────────────────────┤
│二  │甲○○於郵局局號為二一一一○二，帳號為0000000號之帳戶  │
├──┼───────────────────────────────┤
│三  │乙○○於郵局局號為○四九○○○，帳號為0000000號之帳戶  │
└──┴───────────────────────────────┘
附錄本案論罪科刑法條：
中華民國刑法第三百三十九條第一項（普通詐欺罪）：
  意圖為自己或第三人不法之所有，以詐術使人將本人或第三人之物交付者，處五年
  以下有期徒刑、拘役或科或併科一千元以下罰金。


司法院資訊處製作；財團法人民間司法改革基金會備份。
